【裁判字號】    98,訴,1605
【裁判日期】    990126
【裁判案由】    分配表異議之訴
【裁判全文】
臺灣桃園地方法院民事判決              98年度訴字第1605號
原      告  謝長吉
訴訟代理人  吳金棟律師
被      告  謝炎南
訴訟代理人  陳欣佑律師
上列當事人間分配表異議之訴事件，於民國99年1 月5 日辯論終
結，本院判決如下：
    主      文
原告之訴駁回。
訴訟費用由原告負擔。
    事實及理由
壹、程序事項：
    按「債權人或債務人對於分配表所載各債權人之債權或分配
    金額有不同意者，應於分配期日1 日前，向執行法院提出書
    狀，聲明異議」；「前項債務人及債權人於受送達後3 日內
    不為反對之陳述者，視為同意依更正分配表實行分配。其有
    為反對陳述者，應通知聲明異議人」；「異議未終結者，為
    異議之債權人或債務人，得向執行法院對為反對陳述之債權
    人或債務人提起分配表異議之訴。但異議人已依同一事由就
    有爭執之債權先行提起其他訴訟者，毋庸再行起訴，執行法
    院應依該確定判決實行分配。債務人對於有執行名義而參與
    分配之債權人為異議者，僅得以第14條規定之事由，提起分
    配表異議之訴。聲明異議人未於分配期日起10日內向執行法
    院為前2 項起訴之證明者，視為撤回其異議之聲明；經證明
    者，該債權應受分配之金額，應行提存。前項期間，於第40
    條之1 有反對陳述之情形，自聲明異議人受通知之日起算」
    ，強制執行法第39條第1 項、第40條之1 第2 項、第41條分
    別定有明文。經查，本院97年度司執字第19876 號清償債務
    強制執行事件執行不動產拍賣後，就拍賣所得價金，於民國
    98年7 月31日作成分配表（下稱系爭分配表），定於98年8
    月25日分配，嗣原告於98年8 月17日對系爭分配表異議，經
    本院通知債權人表示意見，被告於98年8 月20日陳報未受償
    債權為新台幣（下同）3, 000,000元，且係第三順位抵押權
    。本件被告對原告之更正系爭分配表有為反對之陳述，依強
    制執行法第41條第4 項，原告應於10日內起訴之限制，即應
    自受通知之日起算，本院執行處係於98年8 月25日通知原告
    於10日內起訴，原告於98年8 月31日收受通知，並於98年9
    月4 日向本院提起分配表異議之訴，有起訴狀所蓋本院收狀
    章可憑，是原告所為前開起訴，並未逾10日之法定期間，應
    認為合於強制執行法前開規定，合先敘明。
貳、實體事項：
一、原告主張：
  (一)緣原告為被告之子，而被告前以鈞院96年度促字第44124 號
    、97年度司促字第8255號之支付命令對原告之財產聲請強制
    執行，經鈞院以97年度司執字第19876 號清償債務強制執行
    事件受理在案。惟系爭分配表中表1 針對執行原告名下桃園
    縣楊梅鎮○○○段423 之21、423 之22地號土地所得之價款
    1,681,782 元所列，被告所持之96年度促字第44124 號支付
    命令（下稱系爭支付命令）所載4,613,672 元之債權，於96
    年11月2 日系爭支付命令確定之後，原告仍有為被告繳納銀
    行貸款本金、利息等清償對被告之債務等行為，合計達300
    萬元，已因清償完畢而消滅。從而，鈞院製作之系爭分配表
    ，應將上開被告應受分配之3,000, 000元予以剔除，不予分
    配。
  (二)原告並提出關於其清償行為之證據：97年5 月22日台灣土地
    銀行（下稱土地銀行）之存款憑條、97年3 月5 日合作金庫
    銀行（下稱合作金庫）之收入傳票、債權計算書、97年12月
    31日土地銀行收據、97年12月5 日聯邦銀行匯入渣打銀行內
    壢分行之000000000000帳號帳戶之匯款通知書、合作金庫銀
    行活期儲蓄存款存款帳號0000000000000 號之存摺（被告於
    每月支用50,000元，自97年4 月至98年5 月止計700, 000元
    ）等為證。上開清償本件執行債權金額，連同原告以現金委
    託訴外人即其母謝吳絨妹轉交被告者，合計達3,000,000 元
    。
  (三)為此，原告爰依強制執行法第41條第1 項提起分配表異議之
    訴。並聲明：1.鈞院97年度司執字第19876 號之強制執行事
    件，於98年7 月31日所製作之分配表表1 次序三關於被告受
    分配債權部分，應剔除3,000,000 元，不予分配。2.請更正
    變更系爭分配表、待其確定後繼續強制執行程序。
二、被告則答辯如下：
  (一)原告於86年向合作金庫借貸4,930,000 元，由被告就前開債
    務任連帶保證人，查被告雖代原告陸續還款，仍有4,613,67
    2 元債務未清償，致使被告受合作金庫持鈞院88年度促字第
    16528 號支付命令查封拍賣被告名下坐落於桃園縣中壢市○
    ○段2981地號土地取款4,613,672 元。經被告多次催討代償
    款項，原告均置之不理，被告始向鈞院聲請核發支付命令，
    此有鈞院核發之96年度促字第44124 號支付命令暨96年11月
    2 日確定證明書各乙份在案可證。
  (二)本件原告提出之清償憑證，指系爭支付命令執行名義成立後
    ，仍有清償行為，全然不實。蓋：(1)97年5 月22日之土地銀
    行中壢分行放款利息收據，繳款人係被告，與原告無涉。(2)
    97年3 月5 日之合作金庫現金收入傳票，此乃原告向合作金
    庫借款、現金還款，此由該合作金庫銀行債權計算清單上載
    明債務人為謝長吉可證，與被告無關。(3)97年12月31日土地
    銀行中壢分行放款利息收據之繳款人係被告，與原告無涉。
    (4)97年12月05日之聯邦銀行匯款通知單，此乃被告向訴外人
    許應聲借款以清償房貸，與原告或訴外人謝森吉並無關聯；
    此實因被告名下坐落於中壢市○○路○ 段228 號建物，原因
    積欠渣打國際商業銀行內壢分行586,206 元房屋貸款未清償
    ，被告遂於97年12月05日向訴外人許應聲借款586,206 元以
    清償前述房屋貸款；而被告陸續清償借款予訴外人許應聲，
    此亦有訴外人許應聲開立之收據為憑。至於訴外人謝森吉為
    何代訴外人許應森匯款586,506 元入被告帳戶？則非被告所
    能知悉、過問。(5)至原告主張依訴外人即被告之妻謝吳絨妹
    所提出95年至96年之未載借款人、自己手寫總金額75,430
    元白紙2 張，即主張被告向其索取150 多萬元，誠屬無稽。
    由證人謝吳絨妹到庭證述訴外人謝楊春英向其索取錢財，此
    與被告實無何關係，自應由證人謝吳絨妹向訴外人謝楊春英
    追索，方為正途。況，證人謝吳絨妹與被告間另有假處分（
    鈞院98年度裁全字第2674號）、移轉不動產所有權（鈞院98
    年度重訴字第427 號）等訴訟進行中，是以證人謝吳絨妹證
    詞顯有偏頗，更為不實。且被告未曾向原告、謝吳絨妹索取
    分文，反觀原告、謝吳絨妹長期無權占有原告名下坐落於「
    中壢市○○街45號」未經保存登記建物用以自住與營業，雖
    經被告多次催討使用對價、要求返還前開建物，原告、謝吳
    絨妹均置之不理，甚至欲以前開建物營業所得聯合針對被告
    大舉興訟，實令被告感痛心疾首。
  (三)綜上，因認原告所主張於系爭支付命令執行名義成立後，已
    對被告清償共計300 萬元債務一事，並無可採，並聲明：駁
    回原告之訴。
三、兩造不爭執事項：
    兩造對於原告因被告就其合作金庫之債務任連帶保證人，因
    有債務未清償，致使被告受合作金庫持查封拍賣名下土地取
    款4,613,672 元，而被告始向本院聲請對原告核發系爭支付
    命令，系爭支付命令並已於96年11月2 日確定；另被告持系
    爭支付命令，向本院對原告之財產聲請強制執行，經本院以
    97 年 度司執字第19876 號事件受理後，強制執行原告財產
    ，並於98年7 月31日製作系爭分配表定期分配在案，而系爭
    分配表中表1 針對執行原告名下桃園縣楊梅鎮○○○段423
    之21 、423之22地號土地所得之價款1,681,782 元，將被告
    以系爭支付命令所持債權4,613,672 元，列入第三次序之優
    先債權等事實並不爭執，並據本院調閱97年司執字第19876
    號強制執行事件案卷，有系爭支付命令及其確定證明書、系
    爭分配表等在卷可稽，均堪信為真實。
四、本院之判斷：
    原告主張業已於系爭支付命令執行名義成立後，清償對被告
    之債權3 百萬元，並提出前述存款憑條、收據、收入傳票、
    匯款證明、存摺、訴外人謝吳絨妹手繕之帳冊等為證，然此
    等清償情形，業據被告否認，並以上詞置辯，經查：
  (一)按債務人對於執有與確定判決同一效力之執行名義而參與分
    配之債權人為分配表異議者，僅得以該執行名義成立後所生
    之消滅或妨礙債權人請求之事由，向法院提出分配表異議之
    訴，此為強制執行法第41條第2 項、第14條第1 項所明定；
    又債務人對於支付命令未於法定期間合法出異議者，支付命
    令與確定判決有同一之效力，民事訴訟法第521 條第1 項規
    定可資參照。從而，本件，原告主張消滅及妨礙被告請求之
    事由，應僅得以發生於系爭執行名義即支付命令於96年11月
    2 日確定后所生者，始得依法提起分配表異議之訴，合先敘
    明。
  (二)揆諸本件原告所提出之97年5 月22日、97年12月31日之土地
    銀行放款利息收據（見本院卷第26頁、第29頁），雖為繳納
    貸款利息12,955元、利息及違約金13,028元之證明，然查其
    債務人姓名為「謝炎南」即被告，原告雖主張其為該筆債務
    之保證人，故由其代被告清償云云，然此為被告所否認，由
    該利息收據債務人名義本係被告一節，實難認原告主張可採
    。且兩造實為父子，迄今仍同居一址，為兩造所不爭，雖原
    告提出被告房間上鎖照片（本院卷第91頁），主張被告房間
    實不讓原告或其妻任意進入，從而原告取得上開放款利息收
    據，顯見該等利息債務確由其代替被告向銀行繳納云云。然
    原告徒以上開不知何時拍攝之房間照片證明此節，已難可採
    ，房間何時開始上鎖，亦未可知。況縱今日被告將房間上鎖
    ，上開放款利息收據，復非無可能於被告未開始將房間上鎖
    前、由同居一處之原告取得，或者被告根本未將該收據置於
    個人房間之內，亦有可能。凡此，均難認原告徒以其取得該
    收據之正本，即可認原告確有代被告清償此等款項之事實為
    真。
  (三)關於原告所提出之97年3 月5 日之合作金庫收入傳票與債權
    計算清單，所列債權總額為401,353 元（見本院卷第27、28
    頁）一節，原告則自稱：合作金庫之貸款名義人為原告，由
    被告擔保，但實際為被告用原告之名義向合作金庫貸款云云
    。惟此節亦為被告所否認，稱：此筆債務與被告毫無關係。
    原告所述被告以其名義貸款一節，並無提出其他證據以實其
    說，自難憑信，從而，縱該筆貸款債務為原告繳納，亦難認
    原告主張可以該筆貸款債務之清償，用以抵銷對被告之債務
    。原告此部分主張，亦難採信。
  (四)至原告雖提出97年12月5 日之聯邦銀行匯款通知單，主張其
    代被告繳納渣打銀行內壢分行之房屋貸款586,206 元云云。
    此為被告否認，並以：該筆款項實為其向訴外人許應聲所借
    得，至於該筆匯款通知單之匯款人亦為訴外人謝森吉即原告
    之弟，實與原告無關等語置辯。經本院傳訊證人許應聲到庭
    ，其證稱：「因為當時被告房子要被拍賣，所以他就向我借
    錢，我就向原告說不繳的話，房子就會被渣打銀行拍賣掉，
    被告跟我借錢繳納之本金、利息共計586,206 元，我就和原
    告說，原告就叫他弟弟去匯款繳納分期貸款586,206 元，我
    沒有告訴被告說這是他兒子所繳的錢，但被告零零碎碎地分
    好幾次還我債務，被證五至被證九的收據確實都是我開立予
    被告的還錢確實都是被告親手交給我的，被告一直都以為是
    我借款給他，當初係因被告與原告因土地徵收補償金而有糾
    紛，沒有辦法與原告溝通，我只好暗中協調讓原告去幫被告
    清償債務。（法官問：你後來有無將被告還給你的錢在還給
    原告？）沒有，因為原告有向我兒子借款也都沒有還，所以
    我就沒有將錢再轉給他。我認為這筆錢應該是原告與謝森吉
    去談好，被告還我的錢就抵銷原告所欠我兒子及我的朋友，
    總共170 幾萬元之債務。」等語明確（見本院卷第76頁背面
    至77頁）。此觀原告自承：「因為被告房子快被拍賣，所以
    我跟我弟弟謝森吉說若你有錢先匯款繳納，事後我有將這筆
    586,206 元債務向我妹妹借款還給我弟弟。（法官問：該
    586,206 元由你弟弟先行出資，但後來被告將款項還給許應
    聲之後，是否你向證人表示同意，由你的債務當中抵扣？）
    是的，我有向證人談妥這樣的內容，因為我父親不可能將錢
    還給我或我弟弟，所以我透過中間人即許應聲來向被告收，
    但收回來的錢，我就沒有再向許應聲要，因為我確實有欠許
    應聲錢。」等情節（同上卷第77頁至77頁背面）大致相符，
    且證人謝森吉亦證稱：「我有於97年12月份繳納被告的貸款
    （本金加利息）586,206 元，這是因為是我媽和我大哥即原
    告打電話給我說被告中華路的房子因欠銀行錢要被拍賣，叫
    我趕快籌錢借給我大哥還掉，後來我大哥有將此筆款項還給
    我。後來隔了1 、20天，我大哥有將該586,206 元一次還給
    我。我並不認識許應聲。」（見本院卷第106 頁背面至第
    107 頁），亦與證人許應聲上揭證詞並無扞格，堪認證人許
    應聲所述應堪可信。從而，由兩造間於當時感情已不睦，且
    被告確先向許應聲借款以應急，嗣後被告並將借款586,206
    元償還予許應聲，有被證5 至9 之收據可證，該等收據上亦
    明載「茲向謝炎南先生收取償還（金額），而此款則為許應
    聲先生代墊繳納渣打銀行（謝炎南坐落中壢市○○路○ 段
    228 號房屋）貸款，利息與本金共計586,206 元」等字句，
    堪認被告確係與許應聲成立消費借貸關係，蓋被告不僅當時
    與原告不睦，更從未與原告成立借貸關係之合意，復無利息
    、還款期限等一般借貸情形之約定，且尚不能以許應聲另行
    使原告籌措上述金額為被告清償該貸款債務，即認該借貸關
    係存在於被告與原告之間。易言之，許應聲令原告（原告另
    尋其弟先行墊付）出資，其後以其自己對原告之債權，用以
    抵償原告出資償還被告對銀行貸款部分金額，僅為許應聲提
    供資金予被告之方法與手段，且許應聲與原告間另外債務清
    償之內部關係，亦不影響許應聲身為與被告間借貸關係之借
    用人之法律地位。準此，此部分原告雖實為被告償還銀行貸
    款之出資者，惟其係以該筆款項抵償另外對許應聲之債務，
    許應聲始為與被告消費借貸契約關係之主體，應堪認定，原
    告主張以此出資抵銷對被告之債務，並無理由。
  (五)末者，原告主張被告曾自97年4 月至98年5 月止，從原告之
    合作金庫活期存款帳號0000000000000 帳戶中每月支領5 萬
    元花用，共計700, 000元，及原告以現金委託訴外人即其母
    謝吳絨妹轉交被告之金額與前述主張為被告償債等部分，合
    計達3,000,000 元云云。然查：上情皆為被告否認，而原告
    雖提出上開合作金庫帳戶存摺封面為證，惟並未檢附存摺內
    容過院，實無從認定有何提領之事實，再者，存摺內亦不會
    記載何人提領，縱有原告所述之提領情形，亦難認係被告支
    領花用。又證人謝吳絨妹於本院證述內容則以：「（原告訴
    訟代理人提示本院卷第119 頁至124 頁之提款單、手寫帳本
    問：這些借據，是否妳所親寫？）是。是我先生向我拿錢去
    繳利息，他到97年年底都還有拿，但98年就沒有拿了。（原
    告訴訟代理人問：依妳估算大約共向你拿了多少？）零零星
    星大約是150 幾萬元，之前還有內壢郵局有50萬元也有拿去
    了。我是給被告錢，被告去繳納，都不是我去繳的，最後有
    留的土地銀行收據是原告所繳納的，收據現在在原告手上。
    （被告訴訟代理人：被告從97年都還有向你拿錢，是否有簽
    立收據？）有，我都有寫在一本簿子上，是在最近幾年有寫
    ，之前都沒有寫，因為我賣菜很辛苦，被告拿多少錢我都要
    寫清楚。（被告訴訟代理人問：因此妳拿給被告的錢都是由
    你自己賺得，而和你兒子女兒都無關？）是。帳冊上寫春英
    是我二媳婦，即謝秋吉之妻，是我給二媳婦要去大陸把生病
    的謝秋吉帶回臺灣的錢。（法官：是否代表這帳簿上的錢不
    是全部都拿給妳先生？）是。沒有寫名字的就是表示是給我
    先生。（原告訴訟代理人：這些錢是你拿給妳先生，但是否
    同意原告可以向被告主張此筆款項？）我願意。」等語（見
    本院卷第78頁至79頁）。從而，由證人謝吳絨妹所述可知：
    縱謝吳絨妹確有借用金錢與被告使用，亦僅謝吳絨妹與被告
    間成立借貸關係，實與原告無關；且證人謝吳絨妹所提出之
    帳冊，其上尚有「春英」等其他人向謝吳絨妹拿取金錢之紀
    錄，尚不能逕認其餘所有金額之記載均屬原告借用；本件原
    告亦未曾明確提出謝吳絨妹對被告之債權金額確實數字，尚
    不得逕以謝吳絨妹前開證述內容遽認謝吳絨妹有何讓與債權
    ，或對被告為債權讓與通知之意思表示。從而，亦應難認原
    告得就前述部分主張已抵償對被告之債務。
五、綜上所述，原告主張其已就系爭支付命令中被告債權4,613,
    672 元中之300 萬元為清償之事，並不足採，從而其依據強
    制執行法第41條第1 項規定提起本件分配表異議之訴，請求
    將系爭強制執行事件於98年7 月31日製作之系爭分配表中，
    將表1 中關於所列被告第三順位優先債權之3,000,000 元予
    以剔除，剔除更正後再行強制執行程序等節，為無理由，應
    予駁回。又本件事證已臻明確，兩造其餘攻擊防禦方法，核
    與本案判斷已無甚影響，爰不予一一論究，併此敘明。
據上論結，本件原告之訴為無理由，依民事訴訟法第78條，判決
如主文。
中    華    民    國    99    年    1    月    26     日
                    民事第二庭  法  官  楊晴翔
以上正本係按原本作成。
如對本判決上訴，須於判決送達後二十日內向本院提出上訴狀。
中    華    民    國    99    年    1     月    26    日
                                書記官  黃盈菁

司法院資訊處製作；財團法人民間司法改革基金會備份。
